【裁判字號】    98,易,2544
【裁判日期】    990504
【裁判案由】    傷害
【裁判全文】
臺灣臺北地方法院刑事判決              98年度易字第2544號
公  訴  人  臺灣臺北地方法院檢察署檢察官
被      告  乙○○
選任辯護人  楊久弘律師
被      告  丁○○
            丙○○
上列被告等因傷害案件，經檢察官提起公訴（98年度調偵字第76
6號），本院判決如下：
    主  文
乙○○傷害人之身體，處拘役伍拾日，如易科罰金，以新臺幣壹
仟元折算壹日；又傷害人之身體，處拘役肆拾日，如易科罰金，
以新臺幣壹仟元折算壹日；應執行拘役捌拾日，如易科罰金，以
新臺幣壹仟元折算壹日。
丙○○傷害人之身體，處拘役肆拾日，如易科罰金，以新臺幣壹
仟元折算壹日。
丁○○公訴不受理。
    事  實
一、乙○○、丁○○係夫妻關係，具家庭暴力防治法第3條第1款
    所規定之家庭成員關係。丙○○為丁○○之胞弟，亦與乙○○具家庭暴力防治法第3條第4款之家庭成員關係。丁○○於
    民國97年9月8日晚間10時30分許，欲進入其位於臺北市○○
    區○○路2段300巷32號住處臥房內拿取換洗衣物時，因乙○○將臥房門鎖上鎖，致丁○○無法進入，遂持榔頭敲擊臥房
    房門門鎖（所涉毀損罪嫌，另經檢察官不起訴處分），乙○○在房內聽聞上情，旋奪門而出，與丁○○發生口角、拉扯
    時，詎竟基於普通傷害之犯意，徒手毆打丁○○，致丁○○
    受有右臉部挫外傷（約0.4×0.2公分）、右上臂腫痛併皮下
    瘀血（約8×12 公分）、右手中指挫外傷（約0.5×0.5公分
    ）、左前臂腫痛併皮下瘀血（約3×6公分）及左手兩處腫痛
    併皮下瘀血（1處約1×1公分，另1處約2×1公分）等傷害。
    嗣丁○○以電話通知丙○○前來，丙○○接獲丁○○之電話
    後，持路旁拾得之木條1 支（未扣案）前往丁○○上開住處
    ，在大門前，乙○○見丙○○手持木條，為奪取前開木條，
    與丙○○各基於傷害人身體之犯意，彼此互毆，致乙○○受
    到四肢多處挫傷併皮下瘀血之傷害（1×0.3公分、1×3公分
    、1×0.3公分），丙○○則受有左前臂2處挫傷（1處約3×0
    .5 公分，另1處約1.5×0.5公分）、左手挫擦傷（約1×0.5
    公分）、右前臂疼痛併挫外傷（約0.5×0.5公分）及右腹部
    挫外傷（約3×3公分）等傷害。
二、案經乙○○、丁○○、丙○○訴由臺北市政府警察局中山分
    局報請臺灣臺北地方法院檢察署檢察官偵查起訴。
    理  由
壹、有罪部分：
一、證據能力方面：
    按被告以外之人於審判外之言詞或書面陳述，除法律有規定
    者外，不得作為證據；又被告以外之人於審判外之陳述，雖
    不符合同法第159條之1至第159條之4之規定，但經當事人於
    審判程序同意作為證據，法院審酌該言詞陳述或書面陳述作
    成時之情況，認為適當者，亦得為證據；又當事人、代理人
    或辯護人於法院調查證據時，知有第159條第1項不得為證據
    之情形，而未於言詞辯論終結前聲明異議者，視為有前項之
    同意，刑事訴訟法第159條第1項及第159條之5分別定有明文
    。查本判決下列所引用之各項證據方法之證據能力，被告乙○○、丙○○及辯護人於本院準備程序中均表示沒有意見（
    見本院卷第28頁反面），且迄至言詞辯論終結前亦未再聲明
    異議，本院審酌該等言詞陳述及書面陳述作成時之情況，並
    無不宜作為證據之情事，依刑事訴訟法第159條之5第2 項之
    規定，自得作為證據，合先敘明。
二、訊據被告乙○○、丙○○均矢口否認有何傷害之犯行，被告
    乙○○辯稱：係告訴人丁○○先持榔頭損壞臥房房門，伊為
    了避免告訴人丁○○繼續毀損及可能傷害伊之行為，遂基於
    正當防衛之意思，始與告訴人丁○○搶奪榔頭，而在拉扯過
    程中造成告訴人丁○○受傷；嗣後，告訴人丁○○打電話找
    被告丙○○前來，伊見被告丙○○手持木條，且作勢要攻擊
    伊，遂基於正當防衛之意思，出手奪取被告丙○○手中之木
    條，伊並未毆打丙○○；被告丙○○辯稱：渠接到告訴人丁○○電話，前往丁○○住處時，因想到告訴人丁○○曾提過
    被告乙○○有言語暴力之情形，才會撿拾路上之木條作為防
    身之用，抵達後，渠見到告訴人丁○○臉部流血，且被告乙○○在旁大聲咆哮，渠遂質問被告乙○○，豈知被告乙○○
    竟衝過來與渠扭打在一起，渠並無傷害被告乙○○之動機云
    云。經查：
  (一)告訴人丁○○於97年9月8日晚間10時30分許，欲進入位於臺
    北市○○區○○路2段300巷32號住處之臥房內拿取換洗衣物
    時，因被告乙○○將臥房上鎖，致其無法進入，遂持榔頭敲
    擊臥房房門，被告乙○○在房內聽聞上情，旋奪門而出，與
    告訴人丁○○發生激烈口角，並相互拉扯之事實，業據被告
    乙○○坦承不諱，核與告訴人丁○○於警詢及偵查中指訴大
    致相符；被告乙○○於拉扯之際，竟基於傷害之犯意，徒手
    毆打告訴人丁○○乙節，亦據告訴人丁○○於警詢及偵查中
    指訴明確；告訴人丁○○因而受有右臉部挫外傷（約0.4×0
    .2 公分）、右上臂腫痛併皮下瘀血（約8×12公分）、右手
    中指挫外傷（約0.5×0.5公分）、左前臂腫痛併皮下瘀血（
    約3×6公分）及左手兩處腫痛併皮下瘀血（1 處約1×1公分
    ，另1 處約2×1公分）等傷害之事實，並有告訴人丁○○所
    提出之財團法人基督復臨安息日會臺安醫院（下稱臺安醫院
    ）甲種診斷證明書1紙在卷可稽【見98年度發查字第217號卷
    （下稱發查卷）第47頁】，足堪認定。
  (二)被告乙○○雖辯稱：伊基於正當防衛之意思，始與告訴人丁○○搶奪榔頭，而在拉扯過程中造成告訴人丁○○受傷云云
    。惟按刑法上之正當防衛以遇有現在不法之侵害為前提，易
    言之，正當防衛係對於現在不正之侵害防衛自己或他人之權
    利者而言；查告訴人丁○○之所以榔頭敲擊臥房房門，係因
    被告乙○○將房門鎖住，且於告訴人丁○○敲門欲進入拿取
    房內物品時拒不開門，此情為被告乙○○於警詢中供稱：「
    ....接著我就非常生氣進入我房間後把門反鎖，同時被告丁○○就要求我將房門打開要拿東西洗澡，當時我就拒絕打開
    ，結果丁○○就拿一把榔頭直接敲擊房門」等語在卷（見發
    查卷第15頁）；斯時告訴人丁○○與被告乙○○之婚姻關係
    仍存續中，上開住處係其等婚後共同居住之房屋，且告訴人
    丁○○亦有衣服等物品放置於臥房內，亦為被告乙○○於偵
    查中供認屬實【見98年度他字第586 號卷（下稱他卷）第23
    至24頁】，是告訴人丁○○當可自由出入上址臥房，及使用
    、拿取房內物品，被告乙○○卻擅自反鎖臥房房鎖，禁止告
    訴人丁○○使用、進入，自屬妨害告訴人丁○○之權利，至
    為顯然。參以，告訴人丁○○持榔頭敲擊房門之範圍，均係
    在門鎖周遭，並未毀損房門之其他位置等情，此有被告乙○○所提出之手機翻拍照片在卷足佐（見他卷第7 頁），足徵
    告訴人丁○○持榔頭破壞臥房門鎖之行為，應屬出於防衛自
    己權利之正當行為，臺灣臺北地方法院檢察署檢察官98年度
    偵續字第805 號不起訴處分書、臺灣高等法院檢察署99年度
    上聲議字第345 號處分書亦同此認定。告訴人丁○○所為既
    屬正當行為，則被告乙○○財產上之權利並無受有任何損害
    可言；況且被告乙○○於警詢中供稱：「....後來該榔頭可
    能受到撞擊而造成榔頭及木柄分離，當時我見狀就趕快打開
    房門並撿起調落在地之榔頭與木柄....」等語明確（見發查
    卷第15頁），在在顯示被告乙○○打開臥房房門時，告訴人
    丁○○並無被告乙○○所稱欲持榔頭傷害其之舉動，而使被
    告乙○○身體之權利受有損害或恐受損害之虞。是被告乙○○在與告訴人丁○○口角、拉扯後，徒手毆打告訴人丁○○
    之行為，自與刑法第23條前段所稱「對於『現在不法』之侵
    害，而出於『防衛自己或他人權利』之行為」不符，更遑論
    同條但書所稱「但防衛行為過當者」云云，故被告乙○○上
    開所辯，委無足採。
  (三)又告訴人丁○○雖指訴稱被告乙○○在屋外有以腳踢其臉，
    造成其臉部流血受傷云云。然查，證人即到場處理員警己○○、戊○○於本院審理中證稱：被告乙○○及告訴人丁○○
    都說受有傷害，但是外觀上看起來並沒有明顯的傷勢等語明
    確（見本院卷第89頁），若如告訴人丁○○指訴臉部有流血
    受傷之情形，證人己○○、戊○○理應一眼即可察覺，且印
    象深刻，豈有未發覺之理；參以，卷附之上開臺安醫院甲種
    診斷證明書上記載之告訴人臉部傷勢為「右臉部挫外傷（約
    0.4×0.2公分）」，受傷面積甚小，倘被告乙○○果以腳踢
    告訴人臉部，殊難想像告訴人丁○○在毫無防備之情況下，
    臉部所受之傷害竟如此輕微。且被告乙○○與告訴人丁○○
    拉扯之過程中，告訴人丁○○並未因此摔倒於地，則以正常
    人站立程度，被告乙○○若非將腳部高踢過肩，又如何能以
    腳踢方式造成告訴人丁○○右臉部挫外傷傷勢，是告訴人丁○○此部分毆打方式之指訴，顯與常情不符，不足採信。
  (四)被告乙○○復辯稱：伊是因被告丙○○手持木條前來，為奪
    取木條而與被告丙○○互相扭打云云。惟按刑法上之正當防
    衛以遇有現在不法之侵害為前提，如不法侵害尚未發生，即
    無防衛之可言。本件被告因見被害人身帶尖刀勢欲逞兇，即
    用扁擔打去，奪得尖刀將被害人殺斃，是被害人只帶刀在身
    ，並未持以行兇，即非有不法之侵害，被告遽用扁擔毆打，
    不得認為排除侵害之行為，最高法院著有27年上字第2879號
    判例可資參照。查被告丙○○於上開時間確曾撿拾路邊之木
    條後，持往告訴人丁○○上開住處前乙節，業經被告丙○○
    供承屬實，然被告乙○○見被告丙○○手持木條，旋即衝向
    前奪取被告丙○○手持之木條，因而與被告丙○○互相扭打
    ，亦據被告乙○○於本院準備程序時供稱：「....我就看到
    丙○○手上拿著裝潢用的木條，並不是赤手空拳，我為了要
    奪取木條而與丙○○有扭打....」等語明確（見本院卷第27
    頁反面），是被告丙○○雖手持木條，但並無持木條作勢毆
    打被告乙○○之舉動甚明，故被告乙○○為奪取木條，進而
    與被告丙○○互毆，依前揭判例意旨，自無主張正當防衛權
    之餘地。再者，被告乙○○因而受有四肢多處挫傷併皮下瘀
    血之傷害（1×0.3公分、1×3公分、1×0.3公分），丙○○
    則受有左前臂2 處挫傷（1處約3×0.5公分，另1處約1.5×0.
    5 公分）、左手挫擦傷（約1×0.5公分）、右前臂疼痛併挫
    外傷（約0.5×0.5公分）及右腹部挫外傷（約3×3公分）等
    傷害，復有被告乙○○所提出之臺安醫院家庭暴力事件驗傷
    診斷書，及被告丙○○所提出之甲種診斷證明書各1 紙附卷
    足憑（見發查卷第20頁、第48頁），亦可認定。
  (五)至於，被告丙○○固否認渠有傷害被告乙○○之動機云云。
    惟查，被告丙○○迭次於偵查、本院準備程序時均坦承有與
    被告乙○○互毆，渠於偵查時供稱：「....我過去質問他，
    他就衝到我面前要打我，我就出手抵擋，過程中我有跟他互
    毆，我跟他應該都有受傷。」等語（見他卷第16頁）、於本
    院準備程序時供稱：「....看到乙○○還在旁邊罵他，我就
    斥問他他在做什麼，他就把我的木棍搶下來打我，我們最後
    是扭打在一起....」等語（見本院卷第28頁）；參以，證人
    即被告丙○○之配偶甲○○於本院審理中證稱：「我去看丁○○狀況時，乙○○就很大聲的對丁○○講說有種就叫你的
    兄弟來，接下來丙○○與乙○○就扭打在一起，我跟丁○○
    就趕緊將他們二人支開....」等語綦詳（見本院卷第76頁反
    面），足認被告丙○○與被告乙○○互毆時，確有傷害之故
    意，至為顯然。況且，行為人主觀內心狀態之動機及實現構
    成要件行為目的之意圖，除於將意圖作為主觀不法構成要件
    ，如竊盜、詐欺等罪外，因非屬客觀之行為情況，均與行為
    人是否具有犯罪故意無關，而係依刑法第57條第1 款之規定
    ，作為量刑輕重之參考標準，附此敘明。
  (六)綜上，被告乙○○、丙○○上揭所辯，顯係事後圖卸刑責之
    詞，不足採信。本案事證明確，被告乙○○、丙○○傷害犯
    行，洵堪認定，應予依法論科。
三、論罪科刑之理由：
  (一)按家庭暴力防治法所稱之「家庭暴力」者，為家庭成員間實
    施身體或精神上不法侵害之行為；而該法所稱之「家庭暴力
    罪」者，謂家庭成員間故意實施家庭暴力行為而成立其他法
    律所規定之犯罪，家庭暴力防治法第2條第1項及第2 項分別
    定有明文。查被告乙○○與告訴人丁○○係夫妻關係，具家
    庭暴力防治法第3條第1款所規定之家庭成員關係；被告丙○○為告訴人丁○○之胞弟，亦與被告乙○○具家庭暴力防治
    法第3條第4款之家庭成員關係。核被告乙○○、丙○○所為
    ，均係犯刑法第277條第1項之傷害罪，亦屬家庭暴力防治法
    第2 條所稱之家庭暴力行為而構成家庭暴力罪，惟因家庭暴
    力防治法對於家庭暴力罪並無科處刑罰規定，自應依刑法傷
    害罪論科。
  (二)被告乙○○先徒手毆打告訴人丁○○，其後被告丙○○趕至
    ，被告乙○○進而與被告丙○○互毆，先後二次動手傷害告
    訴人丁○○、被告丙○○之行為，顯非基於同一傷害之接續
    動作，而係另行起意，自應分論併罰。
  (三)本院審酌人際相處本應相互尊重，縱有紛爭，亦應循和平理
    性之途徑，以合法之方式解決，當不可動輒拳腳相向，詎被
    告乙○○、丙○○不思此為，僅因細故發生爭執，不思以理
    性解決問題，被告乙○○徒手毆打告訴人丁○○，並與被告
    丙○○互毆成傷，及其等品行、智識程度、生活狀況、所受
    傷勢、迄未相互達成和解等一切情狀，各量處被告乙○○、
    丙○○如主文所示之刑，並定被告乙○○應執行之刑，及均
    諭知易科罰金之折算標準，以資懲儆。
  (四)至於被告丙○○手持之木條，並非被告丙○○所有之物，且
    被告丙○○亦未作為本案犯罪所用，爰不予宣告沒收。
貳、不受理部分：
一、公訴意旨另以：被告丁○○與告訴人乙○○於相互拉扯之際
    ，竟基於傷害人身體之犯意，徒手毆打告訴人乙○○，致告
    訴人乙○○受有雙手手腕挫傷併皮下瘀血、腫痛（6×0.3公
    分、2.5×1.5公分、4.5×0.3公分）等傷害，因認被告丁○○涉有刑法第277條第1項之傷害罪嫌等語。
二、按刑法第277條第1 項之普通傷害罪，依同法第287條前段之
    規定，須告訴乃論。而告訴乃論之罪，其告訴應自得為告訴
    之人知悉犯人之時起，於6 個月內為之；又告訴乃論之罪，
    其告訴已逾告訴期間者，應諭知不受理之判決，刑事訴訟法
    第237條第1項、第303條第3款定有明文。
三、本件被告丁○○傷害告訴人乙○○一案，檢察官認被告丁○○涉犯刑法第277條第1項之罪。經查本件犯罪發生時間為97
    年9月8日晚間10時30分許，告訴人乙○○當即知悉係被被告
    丁○○傷害，告訴人乙○○依法應於97年9月8日起6 個月內
    向偵查機關提出告訴。惟按告訴乃論之罪，告訴人之告訴，
    祇須指明所告訴之犯罪事實及表示希望訴追之意思，即為已
    足。其所訴之罪名是否正確或無遺漏，在所不問，最高法院
    著有73年臺上字第5222號判例可資參照。次查告訴人乙○○
    於97年12月15日以刑事告訴狀就被告丁○○向臺灣臺北地方
    法院檢察署提起告訴之犯罪事實分別為：(一)在家中裝設竊聽
    器及告訴人車上裝置竊聽器，認涉犯刑法第315條之1妨害秘
    密罪嫌；(二)以榔頭破壞家中門鎖，認涉犯刑法第354 條毀損
    罪嫌；(三)以電話找來其弟弟丙○○至告訴人乙○○居住處所
    以棍棒將告訴人乙○○打傷，認涉犯刑法第277條第1項之傷
    害罪嫌；(四)於協商離婚條件時，為使告訴人乙○○接受其所
    要求之條件，聯絡其弟弟陳良澤於夜間，帶來兩位看似道上
    兄弟之人，手上拿著報紙包裹疑似棍棒之物品，要求告訴人
    乙○○當場同意該條件，其後告訴人乙○○雖未同意，惟被
    告丁○○之行為，認涉犯刑法第346條第3項之恐嚇取財未遂
    罪嫌，有刑事告訴狀在卷可稽（見他卷第1至2頁），依刑事
    告訴狀所載之內容觀之，告訴人乙○○並未就被告丁○○在
    屋內之傷害犯行指明所告訴之犯罪事實及表示希望訴追之意
    思甚明。又於98年1 月12日警詢時，告訴人乙○○指訴稱：
    「....結果丁○○就拿了一把榔頭直接敲擊房門，造成該房
    門損壞，後來該榔頭可能受到撞擊而造成榔頭與木柄分離，
    當時我見狀就趕快打開房門並撿起掉落在地之榔頭與木柄，
    因為我怕後續他對我做出傷害之動作....」，有警詢筆錄附
    卷足憑（見發查卷第15頁），細繹告訴人乙○○上開指訴內
    容，係就被告丁○○涉嫌毀損房門之犯行向警察機關表示追
    訴之意思，而未有隻字片語稱及被告丁○○於屋內有何傷害
    之犯行。嗣於98年4 月30日偵查中，檢察官詢問是否對被告
    丁○○、丙○○及陳良澤提出告訴時，告訴人乙○○答以：
    「如告訴狀及警局所述，請告訴代理人陳述。」檢察官復詢
    問告訴代理人楊久弘律師要提起何告訴？告訴代理人則答以
    ：上開告訴事實(一)(二)是針對被告丁○○，(三)是針對被告丙○○，(四)是針對陳良澤及被告丁○○等語，有訊問筆錄在卷可
    稽（見他卷第22至23頁）。從而，可知告訴人乙○○係就被
    告丁○○涉嫌犯妨害秘密、毀損、及恐嚇取財未遂等行為提
    出告訴，被告丁○○上開傷害犯行並不與焉，至為灼然。告
    訴代理人雖於本院審理時稱：於98年5月6日刑事聲請調查證
    據暨補充告訴理由狀已記載「....告訴人為免房門遭更嚴重
    之破壞，打開房門欲阻止被告丁○○，兩人發生拉扯，致使
    告訴人受傷....」等語，是針對被告丁○○與告訴人乙○○
    於屋內拉扯之事實加以說明，故此部分事實包含在告訴內云
    云，然依上開說明，可知告訴人乙○○不論於刑事告訴狀，
    或是警詢時及偵查中均未就丁○○傷害之犯罪事實指明並提
    出告訴，且檢察官復認被告丙○○所犯之傷害犯行（即上開
    有罪部分）與被告丁○○並無任何犯意聯絡，業據檢察官於
    本院審理時論告明確（見本院卷第94頁），而刑事訴訟法上
    告訴不可分之原則適用之前提，以各被告間有犯意聯絡之故
    意犯為限，故被告丁○○上開傷害犯行，與告訴人乙○○告
    訴被告丙○○傷害犯行，因不具犯意聯絡之共同正犯關係，
    自非告訴人乙○○97年12月15日之告訴效力所及。綜上所述
    ，告訴人乙○○就被告丁○○前揭傷害犯行，至遲應於6 個
    月內提出告訴，乃竟遲至98年5月6日始以刑事聲請調查證據
    暨補充告訴理由狀另行提起告訴，則其告訴期間顯已逾期，
    爰依前開說明，諭知不受理之判決。
據上論斷，應依刑事訴訟法第284條之1、第299條第1項前段、第
303條第3款，刑法第277條第1項、第51條第6款、第41條第1項前
段，刑法施行法第1條之1，判決如主文。
本案經檢察官徐則賢到庭執行職務
中    華    民    國    99    年    5     月    4     日
                  刑事第十三庭  法  官  陳君鳳
以上正本證明與原本無異。
如不服本判決應於收受送達後10日內向本院提出上訴書狀，並應
敘述具體理由；其未敘述上訴理由者，應於上訴期間屆滿後20日
內向本院補提理由書（均須按他造當事人之人數附繕）「切勿逕
送上級法院」。
                                書記官  楊湘雯
中    華    民    國    99    年    5     月     5    日
附錄本案論罪科刑法條全文：
刑法第277條
傷害人之身體或健康者，處3年以下有期徒刑、拘役或1千元以下
罰金。
犯前項之罪因而致人於死者，處無期徒刑或7 年以上有期徒刑；
致重傷者，處3年以上10年以下有期徒刑。

司法院資訊處製作；財團法人民間司法改革基金會備份。
